---
title: "estadística"
author: "Ana Letycia"
date: "10/12/2021"
output: html_document
---

# Análises estatadísticas básicas en R

## Organizando el conjunto de datos de trabajo
```{r}
felicidad = read.csv("tabelas/world-happiness-report-2021.csv")
```

```{r}
str(felicidad)
```

Cambiando una variable del tipo caracter para variable factor
```{r}
felicidad$Regional.indicator = as.factor(felicidad$Regional.indicator)
```

Selecionamos solo las columns de interese
```{r}
felicidad = felicidad[,c(1:3,8:12)]
names(felicidad)
```

Cambiando los nombres de las columnas
```{r}
colnames(felicidad) = c("Pais", "Region", "Indice_felicidad", "Suporte_social", "Expectativa_de_vida", "Liberdad_de_escojas", "Generosidad", "Percepcion_de_corrupcion")
```

```{r}
head(felicidad)
```

Vamos trabajar com algunos paises por region, y para eso, vamos escojer cinco paises aleatoriamente por región.

```{r}
levels(felicidad$Region)
```

```{r}
df = data.frame()

library(dplyr)
```

```{r}
felicidad = felicidad %>% 
  group_by(Region) %>% 
  sample_n(4)

write.csv(felicidad, "tabelas/felicidad_red.csv", quote = F, row.names = F)
```






## Estadísticas descritivas básicas de los datos

Vamos evaluar la variable Indice_felicidad
```{r}
felicidad[sort(felicidad$Indice_felicidad),]

str(felicidad)

aggregate(felicidad$Region ~ Indice_felicidad, data = felicidad, FUN = sample)
```


```{r}
summary(altura)
length(altura)
mean(altura)
var(altura)
median(altura)
max(altura)
min(altura)
range(altura)
```


# Teste de hipotesis
