---
title: "Actividads practicas dia 3"
author: "Ana Letycia"
date: "06/12/2021"
output: html_document
---

## Datos

En esta actividad practiva vamos utilizar un conjunto de datos que hay la evaluación de refeiciones en restaurants de Lima en Peru.

Puedes bajar el conjunto de datos [aqui](https://www.kaggle.com/jamesvandenberg/renewable-power-generation/download)

Importa la tabla de datos utilizando la funcion read.csv()
```{r}
energy = read.csv("tabelas/energy/Continent_Consumption_TWH.csv")
```

```{r}
str(energy)
```

Seleciona sólo las columnas Año, Mundo, Europa, America del Norte, America Latina, Asia, Africa e Medio Oeste y almacena en un nuevo objeto. 
```{r}
energy = energy[, c(1:2, 5:10)]
```

```{r}
head(energy)
```

1. Cria um gráfico de barras mostrando el consumo mundial de energia desde 1990 hasta 2020. 
```{r}
barplot(energy$World, ylim = c(0, 200000),
        names.arg = energy$Year,
        las = 2)
```

Desafio:

Haga un grafico de lineas con la misma informacion arriba. (Dica: utilice el ?plot para buscar ayjada para transformar el grafico en tipo "linea").

```{r}
plot(energy$Year, energy$World, type = "l")
```

2. América latina y altere los nombres del ejo x para Año y del ejo y para "Consumo de energía"
```{r}
barplot(energy$Latin.America, ylim = c(0, 10000),
        names.arg = energy$Year,
        las = 2,
        xlab = "Año",
        ylab = "Consumo de energía (TWH)")
```

3. Haga un heatmap con el consumo de energia en los paises en relacíon al consumo mundial. Acuaerdate de hacer una matriz con los dados que se desea hacer el grafico. 

```{r}
energy_mat = as.matrix(energy[,3:ncol(energy)])
rownames(energy_mat) = energy$Year
```

```{r}
heatmap(energy_mat, scale = "column")
```

Haga un grafico de puntos relacionando el consumo de energía en America latina y el consumo mundial. 

```{r}
plot(energy$World, energy$Latin.America)
```
Hace un grafico con el consumo de energia por región en 2020. 
```{r}
energy2020 = energy[31,-c(1)]
energy2020 = t(energy2020)
colnames(energy2020) = "Energy Consumption in 2020"
head(energy2020)
energy2020 = as.data.frame(energy2020)
str(energy2020)
barplot(energy2020$`Energy Consumption in 2020`, ylim = c(0,200000),
        names.arg = rownames(energy2020),
        las = 2,
        col = as.factor(rownames(energy2020)))
```

# Loops (?)